臺灣高等法院民事判決
109年度重家上字第12號
上  訴  人  甲○○  

訴訟代理人  王文廷律師
            李志正律師
被  上訴人  乙○○  

訴訟代理人  吳玲華律師
上列當事人間請求離婚等事件，上訴人對於中華民國108年12月2
0日臺灣臺北地方法院107年度婚字第220號第一審判決提起上訴
，本院於110年12月8日言詞辯論終結，判決如下：
    主      文
上訴駁回。
第二審訴訟費用由上訴人負擔。
    事實及理由
被上訴人主張：兩造於民國70年1月2日結婚，婚後育有2名子女
  （均已成年）。上訴人於83年間不顧伊勸阻，舉家移民紐西蘭
  ，然居住紐西蘭期間，每月僅給予伊紐幣1,000元作為家用，
  且稍有不從即動手施暴；於96年間應其父親要求獨自返臺居住
  ，自101年間起即未給付生活費用予伊，且明知伊已回臺居住
  就醫，卻未與伊聯繫迄今。兩造有難以維持婚姻之重大事由，
  且可歸責於上訴人，爰依民法第1052條第2項規定，請求判准
  兩造離婚。又兩造婚後未約定夫妻財產制，應以法定財產制為
  夫妻財產制。本件以起訴時即107年3月13日為剩餘財產分配基
  準日，上訴人與伊婚後財產分別為新臺幣（下同）4,566萬7,9
  90元、545萬6,524元，伊得請求差額半數即2,010萬5,733元。
  爰依民法第1030條之1，求為判命上訴人給付伊2,010萬5,733
  元，及加計自離婚判決確定之翌日起算法定遲延利息之判決。
  原審判准兩造離婚，並命上訴人給付被上訴人965萬8,130元，
  及自離婚判決確定之翌日起至清償日止，按年息5%計算之利息
  ，另駁回被上訴人其餘之訴。上訴人就敗訴部分聲明不服，提
  起上訴。被上訴人答辯聲明：上訴駁回（被上訴人於原審請求
  逾上開965萬8,130元部分，業經原審判決駁回，未據聲明不服
  ，非本院審理範圍，不贅）。　
上訴人則以：伊在紐西蘭居住期間並未對被上訴人有施暴行為
  ，於96年間返臺後，仍持續匯予被上訴人生活費，詎被上訴人
  於101年間獨自返臺後，拒絕與伊聯繫，是兩造長期分居係可
  歸責於被上訴人，被上訴人不得請求離婚。縱認被上訴人得請
  求離婚，其所有之臺北市○○區○○○路0段000號10樓房地及B2車
  位（下稱敦化南路房地）為伊婚前財產即重測前臺北市○○區○○
  ○段00000地號土地（重測後○○段0小段00、00地號土地）應有
  部分2/12（下稱四維路土地）及其上同段0000號建物（重測後
  同小段00000號建物，門牌號碼臺北市○○路000巷0號4樓）應有
  部分2/3（下稱四維路房屋）（以上合稱四維路房地）之變形
  ，非屬婚後財產。又臺南市○○區○○○000號建物（下稱烏樹林建
  物）價值僅為235萬9,329元，加計伊婚後存款2萬3,082元、婚
  後債務900萬9,453元後，婚後剩餘財產價值為0元，少於被上
  訴人婚後財產，是被上訴人不得請求剩餘財產差額之分配等語
  ，資為抗辯。上訴聲明為：㈠原判決關於不利上訴人部分廢棄
  。㈡上開廢棄部分，被上訴人第一審之訴及假執行聲請均駁回
  。
經查，被上訴人主張兩造於70年1月2日結婚，婚後育有2名子女
  （均已成年），現婚姻關係存續中。兩造婚後於83年間共同移
  居紐西蘭，上訴人於96年間自紐西蘭返回臺南市東山區居住，
  其則於101年間自紐西蘭返回新北市汐止區居住，兩造分居迄
  今等情，為上訴人所不爭執（見原審卷㈠第260至263頁），並
  有戶籍謄本在卷可稽（見原審卷㈠第17至19頁），自堪信為真
  實。
被上訴人主張兩造間婚姻發生嚴重破綻，有難以維持之重大事
  由等情，惟為上訴人所否認，並以前開情詞置辯。經查：
  ㈠按有民法第1052條第1項各款以外之重大事由，難以維持婚姻
    者，夫妻之一方得請求離婚，但其事由應由夫妻之一方負責
    者，僅他方得請求離婚，民法第1052條第2項定有明文。又
    所謂民法第1052條第1項各款以外之重大事由，難以維持婚
    姻者，乃抽象的、概括的離婚事由，係民法親屬編於74年修
    正時，為因應實際需要，參酌各國立法例，導入破綻主義思
    想所增設，其目的在使夫妻請求裁判離婚之事由較富彈性。
    至於是否有難以維持婚姻而得請求離婚之重大事由，主要係
    以婚姻是否已生破綻，且達無法回復之望作為判斷標準，且
    此判斷不可由原告已喪失維持婚姻意欲之主觀面來加以認定
    ，而應依客觀標準認定有無難以維持婚姻之事實，該事實是
    否已達倘任何人處於同一境況，均將喪失維持婚姻希望之程
    度以決之。
　⒈被上訴人主張兩造居住紐西蘭期間，上訴人每月僅給予紐幣1
    ,000元作為家用，稍有不從即動手施暴云云，惟為上訴人所
    否認，被上訴人復未能舉證以實其說，此部分主張，尚難採
    信。
　⒉被上訴人主張上訴人於96年間自紐西蘭返回東山居住，其則
    於101年間亦自紐西蘭返回汐止居住，兩造分居迄今。兩造
    分居期間，均未聯繫且無任何往來互動，上訴人復未給付被
    其生活費一事，為上訴人所是認（見本院卷㈡第147頁），兩
    造自101間起分居迄今已逾9年，久未共同生活，夫妻間之情
    感基礎嚴重動搖，已無夫妻情分可言。
　⒊上訴人雖辯稱係被上訴人明知其居住在臺南，因不滿臺南生
    活環境，返臺後拒絕同住，兩造婚姻縱生破綻，亦應歸責於
    被上訴人所致云云，則為被上訴人所否認，且按夫妻之住所
    ，由雙方共同協議之；未為協議或協議不成時，得聲請法院
    定之；法院為前項裁定前，以夫妻共同戶籍地推定為其住所
    ，為民法第1002條所明定。查兩造83年移居紐西蘭前，以被
    上訴人父親所有之臺北市八德路房地為共同住所，為兩造所
    不爭執（見原審卷㈠第262頁），兩造分別自紐西蘭返臺居住
    後，若欲變更該共同住所，應由兩造共同協議為之，非上訴
    人一人所得變更。上訴人變更共同住所之要約未據被上訴人
    同意前，難謂兩造之共同住所已變更為臺南處。上訴人執此
    指摘被上訴人未至臺南共同居住，並謂其為可歸責之一方云
    云，自乏依據。 　
　⒋本院審酌上情，堪認兩造間誠摯相愛之基礎，已不復存在，
    婚姻破綻已深，難以修復，衡諸常情，任何人倘處於該相同
    情狀下，均已喪失維持婚姻之意願。兩造既均乏繼續維繫婚
    姻關係之主觀意願，若仍強求維持婚姻之名，而無婚姻之實
    ，對兩造亦無任何實益。　
  ㈡次按夫妻有民法第1052條第1項所定各款情形以外之重大事由
    ，難以維持婚姻者，雙方固均得據以請求離婚，惟同條第2
    項但書既規定，難以維持婚姻之重大事由應由夫妻之一方負
    責者，僅他方得請求離婚，則於難以維持婚姻之重大事由，
    夫妻雙方均須負責時，自應比較衡量雙方之有責程度後，僅
    責任較輕之一方，得向責任較重之他方請求離婚；如有責程
    度相同時，雙方即均得請求離婚，始符公平之旨。
　⒈查，夫妻之所以謂為夫妻，無非在於藉由婚姻關係，相互扶
    持，甘苦與共；信諒為基，情愛相隨。苟夫妻間因堅持己見
    ，分居兩地，各謀生計，久未共同生活，致感情疏離，互不
    聞問；舉目所及，已成路人，而無法達成實質夫妻之婚姻目
    的，若謂該婚姻猶未發生破綻，其夫妻關係仍可維持，據以
    排斥無過失或過失程度較輕或其程度相當之一方訴請離婚，
    即悖於夫妻之道，顯與經驗法則有違。
　⒉本院審酌兩造分居期間，均無改善分居窘境之積極作為，益
    見兩造無法彼此互相扶持，感情已經疏離，彼此亦無互動溝
    通，顯然不具有正常夫妻生活之實質內容，客觀上應已達喪
    失維持婚姻之程度，構成婚姻破綻難以回復之重大事由。又
    兩造婚姻最大困境在無法溝通，不願意為維持關係作調整，
    被上訴人堅決與上訴人離婚，上訴人雖表明希望維持婚姻關
    係，但不思採取有效方式與被上訴人溝通，僅冀藉由法律維
    持婚姻關係（見本院卷㈠第158頁），則兩造婚姻之破綻原因
    ，應認係可歸責於雙方之程度相同，雙方均得請求離婚。揆
    諸前揭說明，被上訴人依民法第1052條第2項規定訴請裁判
    離婚，洵屬有據。　
被上訴人復主張兩造結婚後，未約定夫妻財產制，其於107年3
  月13日起訴請求離婚，依法得分配剩餘財產，惟為上訴人所否
  認，並以前開情詞置辯，茲分述如下： 
  ㈠按夫妻未以契約訂立夫妻財產制者，除本法另有規定外，以
    法定財產制，為其夫妻財產制。法定財產制關係消滅時，夫
    或妻現存之婚後財產，扣除婚姻關係存續中所負債務後，如
    有剩餘，其雙方剩餘財產之差額，應平均分配。但下列財產
    不在此限：因繼承或其他無償取得之財產。慰撫金。夫妻
    現存之婚後財產，其價值計算以法定財產制關係消滅時為準
    。但夫妻因判決而離婚者，以起訴時為準，民法第1005條、
    第1030條之1第1項及第1030條之4第1項分別定有明文。兩造
    於70年1月2日結婚，婚後未約定適用何種夫妻財產制，為兩
    造所不爭執，依民法第1005條之規定，自應以法定財產制為
    兩造之夫妻財產制。又兩造既經本院判准離婚，業如前述，
    是剩餘財產價值應以離婚起訴時即107年3月13日為準（下稱
    基準日，見原審卷㈠第9頁），被上訴人請求計算並分配剩餘
    財產，自屬有據。
　㈡被上訴人婚後財產價值為545萬6,524元：
　　經查，被上訴人婚後財產含存款、基金、保險、股票等價值
    共計545萬6,524元，為上訴人所不爭執（見本院卷㈡第94頁
    ），並有國泰世華銀行存摺封面及內頁、華南商業銀行存摺
    封面及內頁、臺灣人壽保險股份有限公司函、臺灣集中保管
    結算所股份有限公司函、國泰人壽股份有限公司函、證券存
    摺封面及內頁、國泰世華銀行特定金錢信託資金投資明細華
    南商業銀行汐止分行基金帳戶資料、中國人壽保險股份有限
    公司函、國泰世華商業銀行存匯作業管理部函、華南商業銀
    行股份有限公司總行函在卷足參（見原審卷㈠第269至283、3
    19至321頁、原審卷㈡第9至15、27至29、79至89、95至97、1
    53至至165頁），堪信為真。
　㈢上訴人婚後財產價值為3,751萬7,400元：　
  ⒈查，上訴人於基準日有存款2萬3,082元，債務900萬9,453元
    ，亦為被上訴人所不爭執（見本院卷㈡第31至32頁），並有
    合作金庫商業銀行貸款餘額證明、全國農業金庫存摺存款交
    易明細、合作金庫商業銀行存款餘額證明書、全國農業金庫
    新臺幣授信餘額證明對帳單附卷可佐（見原審卷㈠第247至25
    3頁），亦堪認定。
　⒉次查，上訴人所有之烏樹林建物，經原審囑託永聯不動產估
    價師聯合事務所（下稱永聯事務所）鑑定於基準日價值為79
    6萬9,919元，有估價報告附卷可稽（見原審卷㈡第185頁）。
    惟本院檢附土地租賃契約、工程承攬合約書、報價單、臺南
    縣政府核准之工程圖說、全國農業金庫函，囑託永聯事務所
    補充鑑定，結果認烏樹林建物於基準日之價值僅為235萬9,3
    29元，有估價報告書附於卷外可佐。被上訴人固主張補充鑑
    定報告僅以成本法評估，違反不動產估價技術原則第14條規
    定，且估價報告所稱蘭花溫室工程造價每平方公尺3,300元
    ，亦非實際造價，故補充鑑定結果並不可採云云。惟查，永
    聯事務所於原審鑑定已說明：經分析本堪估標的後，因純建
    物之買賣案例難尋，收益法亦不適用本次堪估標的，故本估
    價報告決定僅採取成本法進行評估（見鑑價報告第6頁）；
    復於本院說明：由於本案堪估標的僅評估建築物所有權價值
    （土地向台糖承租，無所有權），並非一般房地結合體，故
    在估價方法上僅能以成本法評估。參考101年9月4日「臺南
    市地價調查用建築改良物標準單價表」進行評估，輕鋼架每
    平方公尺5,000元至8,000元。本案蘭花溫室經現場堪察屬鋼
    鐵造中之輕鋼架造，但為培育蘭花採光通風之需要，無金屬
    頂蓋也未全面設置金屬牆，其營造或施工費應低於每平方公
    尺5,000元至8,000元區間。參考99年12月25日臺南市政府訂
    定「臺南市建築物工程造價標準表」，鋼鐵造無牆者每平方
    公尺2萬5,000元，有牆者每平方公尺3,700元，綜合上述，
    並到現場入內堪察使用現況，參照蘭花溫室新建工程所列工
    程造價，本事務所以每平方公尺3,300元，應屬允當。又上
    訴人向貸款銀行申請計畫書中，需要之資金項目及金額內容
    ，至於工程內容標準並未詳述，並無參考價值，與估價結果
    無關等語，有永聯事務所110年5月19日永高0000000號函、1
    10年6月7日永高0000000號函存卷可佐（見本院卷㈠第459至4
    61、465頁），可見永聯事務所於鑑定及補充鑑定，均已敘
    明烏樹林建物不能採取二種以上方法估價，而僅採取成本法
    進行評估之原因，已符合不動產估價技術規則第14條但書之
    規定。參以，被上訴人對永聯事務所在原審鑑價時採成本法
    並未爭執（見原審卷㈡第115頁）；再者，永聯事務所估價師
    領有開業證書，於補充鑑定時實際進入烏樹林建物勘查，經
    專業意見分析後採取成本法計算得出上開價格，應屬客觀合
    理。被上訴人主張補充鑑定結果不可採云云，自無足取，亦
    無重新依被上訴人聲請囑託臺灣省建築師公會及臺灣省土木
    技師公會鑑價之必要。從而，堪認烏樹林建物於基準日之價
    值應為235萬9,329元。　 
　⒊上訴人所有敦南房地並非婚前財產即四維路房地之變形，於
    基準日價值為4,414萬4,442元：
　⑴按夫妻之一方於婚後購買之不動產，是否為其所處分婚前財
    產之變形、轉換或替代，應由時間之密接性、金額之涵蓋性
    及金流之明確性三方面為通盤之觀察，亦即夫妻之一方於婚
    後購買之財產，需有明確之資金流向等證據足以證明其所支
    付之買賣價金，全部來自出售婚前財產所得，始得認該婚後
    購置之財產係婚前財產之變形、轉換或替代，此係因金錢具
    有高度可代替性及普遍使用性，一旦流入受領人之財產中，
    即不易識別，而難以明確判斷其嗣後之流向。故如無明確之
    資金流向，或僅部分價金來自出售婚前財產所得、或出售婚
    前財產與購置婚後財產之時間相距甚久，出售婚前財產所得
    款項已與受領人其他款項混同難辨，均難認該婚後所購者為
    婚前財產之變形、轉換或替代。至多僅能以其出售婚前財產
    所得中，實際用以清償購買婚後財產價金之數額，納入列為
    其婚後債務，而非將婚後所購買之財產排除為婚後財產，始
    符法制。
　⑵上訴人雖辯稱其所有之敦化南路房地係婚前財產四維路房地
    之變形，不應列入剩餘財產分配云云，並提出敦南房地建物
    執照、使用執照內頁為證（見原審卷㈡第279至287頁）。查
    ，敦南房地建築執照申請時起造人原僅有葉根林，嗣核發使
    用執照變更為上訴人、葉財記投資有限公司等人，有前開建
    物執照、使用執照可稽。又上訴人於67年5月10日以買賣為
    原因登記取得四維路土地，於71年7月22日以買賣為原因移
    轉登記予家成建設股份有限公司；於67年5月9日以買賣為原
    因登記取得四維路房屋，於75年3月7日以拆除為原因辦理滅
    失登記。又上訴人與共有人丙○○於67年7月29日以四維路房
    地共同擔保辦理抵押權設定登記，抵押權人為臺灣省合作金
    庫，權利價值為本金最高限額共30萬元，存續期間自67年7
    月24日至97年7月23日，嗣71年3月16日以清償為原因辦竣抵
    押權塗銷登記等情，亦有臺北市大安地政事務所109年12月1
    0日北市大地籍字第1097019623號函附卷可佐（見本院卷㈠第
    305至339頁），足見被上訴人於原審陳稱：建商要求原本的
    貸款20萬元要還清，才能把四維路房地出賣給建商等語（見
    原審卷㈠第261頁），應屬可採；上訴人辯稱四維路房地係與
    建商合建，並非買賣，故敦南房地應為其婚前財產之變形云
    云，委無足取。　
　⑶四維路房地既為上訴人之婚前財產，上訴人出售四維路房地
    所得價金，亦屬上訴人之婚前財產。關於四維路房地之價金
    ，上訴人雖未舉證證明數額，然被上訴人於原審既已自承以
    1坪11萬元賣給建商後，分到24坪等語（見原審卷㈠第261頁
    ），堪認上訴人出售四維路房地所得之價金應為264萬元（1
    10,000×24=2,640,000）。又上訴人婚前四維路房地貸款20
    萬元，兩造均未能舉證證明是由其各自婚前財產清償，依民
    法第1017條第1項中段、後段規定，應推定兩造婚後共同以
    婚後財產清償該20萬元之負債。又此20萬元，上訴人並未舉
    證有所補償，依民法第1030條之2第1項規定，自應將此20萬
    元之1/2即10萬元納入剩餘財產為分配。至上訴人另辯稱其
    以婚前財產向建商增購10坪及車位云云，除為被上訴人所否
    認外，上訴人復未能舉證以實其說，是此部分抗辯，洵非可
    採。
　⑷查，上訴人所有之敦南房地於基準日之價值為4,668萬4,442
    元(43,234,442+3,450,000=46,684,442)，為兩造所不爭執
    ，並有估價報告可佐（見原審卷㈡第191頁、原審卷㈢第185頁
    ），準此，上訴人所有之敦南房地，經扣除及補償後，價值
    應為4,414萬4,442元（46,684,442-2,640,000＋100,000=44,
    144,442）。
　⒋基上，上訴人於基準日之積極剩餘財產價值為3,751萬7,400
    元（23,082+2,359,329+44,144,442-9,009,453=37,517,400
    )。　
　㈣依前述說明及計算，被上訴人之剩餘財產價值為545萬6,524
    元，上訴人之剩餘財產價值為3,751萬7,400元，被上訴人之
    剩餘財產較少，兩造復同意平均分配差額（見本院卷㈡第83
    至84、148頁），被上訴人原得向上訴人請求分配差額之一
    半即1,603萬438元【（37,517,400-5,456,524）/2=16,030,
    438】，被上訴人僅請求上訴人給付965萬8,130元，為有理
    由，自應准許。
綜上所述，被上訴人依民法第1052條第2項、第1030條之1規定
  ，請求判准兩造離婚，暨上訴人應給付965萬8,130元，及自離
  婚判決確定翌日起至清償日止，按年息5%計算之利息，為有理
  由，應予准許。從而，原審為上訴人敗訴之判決，並無不合。
  上訴意旨指摘原判決不當，求予廢棄改判，為無理由，應駁回
  上訴。
本件事證已臻明確，兩造其餘之攻擊或防禦方法及所用之證據
  ，經本院斟酌後，認為均不足以影響本判決之結果，爰不逐一
  論列，附此敘明。
據上論結，本件上訴為無理由，判決如主文。
中　　華　　民　　國　　111 　年　　1 　　月　　5 　　日
                  家事法庭
                      審判長法  官  賴劍毅
                            法  官  洪純莉
                            法  官  陳君鳳
正本係照原本作成。
如不服本判決，應於收受送達後20日內向本院提出上訴書狀，其
未表明上訴理由者，應於提出上訴後20日內向本院補提理由書狀
（均須按他造當事人之人數附繕本）上訴時應提出委任律師或具
有律師資格之人之委任狀；委任有律師資格者，另應附具律師資
格證書及釋明委任人與受任人有民事訴訟法第466條之1第1項但
書或第2項所定關係之釋明文書影本。如委任律師提起上訴者，
應一併繳納上訴審裁判費。
中　　華　　民　　國　　111 　年　　1 　　月　　10　　日

 　　　　　　　　　　　　　書記官  郭姝妤